臺灣桃園地方法院民事判決
                                     110年度簡上字第86號
上  訴  人  游璦綺  

訴訟代理人  陳亮佑律師
            雷麗律師
被  上訴人  戴美玲  

上列當事人間請求返還借款事件，上訴人對於民國110年1月22日
本院109年度桃簡字第996號第一審判決提起上訴，本院於民國11
1年3月22日言詞辯論終結，判決如下：
    主  文
原判決關於命上訴人給付超過如附表所示之利息，及該部分假執
行之宣告均廢棄。
上開廢棄部分，被上訴人於第一審之訴駁回。
其餘上訴駁回。
第二審訴訟費用由上訴人負擔。 
    事實及理由
一、本件被上訴人起訴主張：上訴人前透過訴外人戴美惠向伊借
    款新臺幣（下同）30萬元，並交付同額支票乙紙以供擔保，
    另約定月息百分之2即6,000元，伊乃預扣3個月利息1萬8,00
    0元後，在民國107年1月8日匯款28萬2,000元至上訴人指定
    之訴外人即上訴人配偶陳武農帳戶內，嗣後上訴人於107年4
    月4日、7月5日、10月6日及108年1月4日分別匯款利息1萬8,
    000元至伊指定之訴外人田啟良帳戶內。惟上訴人自108年11
    月起即未依約還款，迭經催討，仍置之不理，爰依消費借貸
    之法律關係，求為命上訴人應給付被上訴人28萬2,000元，
    及自109年5月21日起至清償日止，按週年利率百分之20計算
    之利息之判決等語（原審駁回被上訴人超過上開本息部分之
    請求，未據聲明不服，已告確定，不在本件審理範圍）。
二、上訴人則以：伊係受訴外人銀菀庭之託，代理銀菀庭向被上
    訴人借款，並充作傳達使者，被上訴人明知兩造間並無消費
    借貸關係，僅因銀菀庭現無資產可供執行，遂迂迴主張伊為
    借款人，企圖不當取償等語，資為抗辯。
三、原判決命上訴人應給付被上訴人28萬2,000元，及自109年5
    月21日起至清償日止，按週年利率百分之20計算之利息，駁
    回被上訴人其餘之訴，暨就被上訴人勝訴部分依職權宣告假
    執行。上訴人就其敗訴部分聲明不服，提起上訴，並聲明：
    ⑴原判決及假執行宣告均廢棄；⑵前開廢棄部分，被上訴人於
    第一審之訴均駁回。被上訴人則為答辯聲明：上訴駁回。
四、按稱消費借貸者，謂當事人一方移轉金錢或其他代替物之所
    有權於他方，而約定他方以種類、品質、數量相同之物返還
    之契約。借用人應於約定期限內，返還與借用物種類、品質
    、數量相同之物，未定返還期限者，借用人得隨時返還，貸
    與人亦得定一個月以上之相當期限，催告返還。民法第474
    條第1項、第478條定有明文。再按民法第205條原本規定：
    「約定利率，超過週年百分之20者，債權人對於超過部分之
    利息，無請求權。」嗣修正為：「約定利率，超過週年百分
    之16者，超過部分之約定，無效。」依民法債編施行法第10
    條之1、第36條第5項規定，此修正條文應自公布後6個月即1
    10年7月20日施行，且於民法債編修正施行前約定，而於修
    正施行後發生之利息債務，亦適用之。
五、經查，本件被上訴人主張其前於107年1月8日匯款28萬2,000
    元至上訴人指定之陳武農帳戶內，上訴人並交付金額30萬元
    之支票乙紙以供擔保，嗣後上訴人先後於107年4月4日、7月
    5日、10月6日及108年1月4日各匯款利息1萬8,000元至伊指
    定之田啟良帳戶內等情，並提出匯款申請書及存摺影本為證
    （見原審卷第8、31至34頁），且為上訴人所不爭執，堪可
    採認。惟被上訴人返還借款之請求為上訴人所否認，並以前
    詞抗辯，則本件主要爭點在於，向被上訴人借錢的，是上訴
    人還是銀菀庭？經查：
（一）本院斟酌全辯論意旨及調查證據之結果，認向被上訴人借
      款者，應為上訴人，而非銀菀庭，其理由在於：
　　1.依民法第153條、第199條第1項規定，契約因當事人之合
      意成立，契約應以達成合意的雙方為當事人，且債權契約
      具有相對性，除法律另有規定者外，僅能拘束契約當事人
      ，一方當事人僅得請求他方當事人為給付，不得對（不是
      契約當事人的）第三人行使契約上的權利。契約當事人的
      人別有疑義者，應透過意思表示解釋，加以判斷。「合意
      」固然是一種法律行為的形式，與實質上的經濟需求或經
      濟效果並無必然關聯，但法院不可以把「合意」的形式抽
      走，單從實質上的經濟需求或經濟效果來認定契約當事人
      ，「合意」這個形式之所以重要，因為這就是當事人共同
      作成的決定，在私法自治的範疇內，法院必須加以尊重，
      當事人也必須受其拘束。就本件而言，向被上訴人借款的
      人是誰，取決於是誰跟被上訴人達成消費借貸的合意，而
      不是取決於誰有資金需求。上訴人一開始會跟被上訴人接
      洽，固然起自銀菀庭有資金需求，但「需要錢」不會讓銀
      菀庭成為借用人，意思表示合致才足以讓消費借貸契約成
      立，進而讓當事人取得借用人跟貸與人的法律地位。
　　2.上訴人於原審陳稱：當初要借錢時，伊沒有說是銀菀庭要
      借錢，伊是跟戴美惠說有人要借錢，問戴美惠那裡有沒有
      ，戴美惠就說要找被上訴人等語（見原審卷第87頁背面至
      第88頁）；被上訴人則於原審陳稱：戴美惠有打電話給伊
      ，跟伊說上訴人夫婦要借30萬元等語（見原審卷第42頁背
      面）；證人戴美惠於原審到庭證稱：當時上訴人說要借30
      萬元，問伊可以跟誰借，伊就說要問問看，後來伊就問被
      上訴人說上訴人要借款可以嗎？伊說上訴人很有信用，所
      以被上訴人就同意借錢，但要伊跟上訴人先拿到票據作為
      擔保後才願意借，伊後來有跟上訴人說這錢是要借給你等
      語（見原審卷第66頁背面）；證人銀菀庭於原審到庭證稱
      ：伊是後來才知道這筆錢是跟被上訴人借的，利息都是請
      上訴人幫伊付的，是後來上訴人跟戴美惠吵架，伊才直接
      跟被上訴人聯絡等語（見原審卷第64頁背面、第65頁）。
　　3.勾稽前開供述，上訴人是透過戴美惠向被上訴人借款，戴
      美惠與被上訴人接洽時，明確表示借款人是上訴人，完全
      沒有提到銀菀庭，匯款帳戶也是上訴人指定的、上訴人配
      偶陳武農的帳戶，而不是由銀菀庭告訴被上訴人要把借款
      匯到哪個帳戶，可見，跟被上訴人達成消費借貸合意的是
      上訴人，上訴人就是借用人。上訴人固然主張自己曾對戴
      美惠說「有人要借錢」云云，戴美惠的證述沒有提到這件
      事，也沒有別的證據可以證明上訴人講過這樣的話，只有
      上訴人片面主張，不足採信，退一步講，就算上訴人真的
      有這麼說，也只是表達其借款動機是「有人」要向上訴人
      借錢，對借用人的認定不生影響。
　　4.兩造之間既然有前述消費借貸之合意，則上訴人每3個月
      匯款1萬8,000元至被上訴人指定之帳戶，不過是依約給付
      利息；上訴人稱其於被上訴人將借款匯入指定帳戶後，隨
      即提領並交付予銀菀庭等語，這是上訴人跟銀菀庭之間的
      另一個法律關係，銀菀庭還是沒有跟被上訴人成立消費借
      貸的合意；上訴人雖以銀菀庭提供的票據擔保借款，合意
      成立消費借貸的仍然是兩造，不是被上訴人跟銀菀庭。
（二）上訴人雖抗辯：被上訴人於借款之初並不清楚借款對象，
      係於108年6月間，因聽聞戴美惠稱與上訴人口角、上訴人
      不再替銀菀庭與戴美惠聯繫借貸還款事宜，始親自與銀菀
      庭聯絡，處理借款催收事宜、受領銀菀庭給付利息云云，
      並提出通訊軟體對話記錄及銀菀庭於臺灣高等法院110年
      度上易字第578號事件（下以另案稱之）的證述為證（見
      原審卷第73至83頁、本院卷第77至82頁），然查：
　　1.本件關於28萬2,000元的消費借貸契約，當事人之所以是
      兩造，是因為兩造就這筆錢有消費借貸的合意，被上訴人
      在消費借貸契約成立之後，另與銀菀庭聯絡借貸還款事宜
      、受領銀菀庭清償利息等情，都不會改變消費借貸的合意
      存在於兩造之間的事實，也不會影響借用人的認定。
　　2.按前揭兩造供述與戴美惠的證述，被上訴人在借款之初就
      知道借用人是上訴人，不是銀菀庭，上訴人所稱被上訴人
      於借款之初並不清楚借款對象云云，並非事實。
　　3.消費借貸的債務本來就可以由第三人清償，無論按法律規
      定還是一般社會交易往來的常態，銀菀庭不需要是借款人
      ，也可以跟被上訴人討論還款事宜並給付利息，這些行為
      都不會讓銀菀庭成為28萬2,000元的借用人。
　　4.銀菀庭在另案證稱：「（問：你跟戴美惠借了多少錢？）
      快200萬元，會錢27萬餘元、本票60萬元、支票110萬元（
      有30萬元、30萬元、50萬元的支票），支票有包括本案的
      2張支票」等語（見本院卷第79頁），按其證述，借錢給
      銀菀庭的是戴美惠，不是被上訴人，出借的金額也不是28
      萬2,000元，銀菀庭的另案證述跟本件所涉的28萬2,000元
      是兩回事，不能採為對上訴人有利之認定。上訴人此部分
      抗辯於法無據，並無可採。
（三）綜上，被上訴人於107年1月8日貸與上訴人28萬2,000元，
      其請求上訴人清償借款，為有理由，應予准許。又兩造固
      然約定以週年利率24%計息（計算式：2%×12），依民法第
      205條修正前、後及民法債編施行法第10條之1、第36條第
      5項規定，被上訴人僅得請求按年利率百分20計息至110年
      7月19日，自110年7月20日起至清償日止則應按年利率百
      分16計息，逾此部分之利息請求為無理由，應予駁回。
（四）上訴人於本院審理中聲請傳喚銀菀庭到庭部分，但銀菀庭
      在原審及另案結證，證述明確，顯無再行傳喚的必要，此
      部分證據調查之聲請於法無據，應予駁回，附此敘明。
六、綜上所述，被上訴人依消費借貸之法律關係，請求上訴人給
    付28萬2,000元，及自109年5月21日起至110年7月19日止，
    按年利率百分之20、自110年7月20日起至清償日止，按年利
    率百分之16計算之利息，為有理由，應予准許，逾此範圍之
    請求，為無理由，應予駁回。原審就被上訴人之請求不應准
    許部分，為上訴人敗訴之判決，及依職權宣告假執行，於法
    不合，上訴人提起上訴，指摘原判決此部分不當，求為廢棄
    改判，為有理由，爰由本院廢棄改判如主文第2項所示；至
    於上開應准許部分，原審為上訴人敗訴之判決，並依職權宣
    告假執行，於法並無不合，上訴人仍執前詞指摘原審判決此
    部分為不當，為無理由，應予駁回。 
七、本件事證已臻明確，兩造其餘主張、陳述及其所提證據，核
    與判決結果不生影響，爰不逐一論述，附此敘明。
八、據上論結，本件上訴為一部有理由、一部無理由，依民事訴
    訟法第436條之1第13項、第449條第1項、第450條、第79條
    ，判決如主文。
中    華    民    國     111   年     3   月    31    日
            民事第一庭  審判長法  官  林春長
　　　　　　
                              法  官  郭俊德
　　　　　　　　　　　　　　　
                              法  官  孫健智
正本係照原本作成。
本判決不得上訴。　　　　　　　　　　　　　　　
中　　華　　民　　國　　111 　年　　4 　　月　　1 　　日
                              書記官  鄧竹君
附表：
編號 年利率 計息期間 備註 1 百分之20 自109年5月21日起至110年7月19日止 本金均為28萬2,000元 2 百分之16 自110年7月20日起至清償日止